【裁判字號】    92,上訴,1330
【裁判日期】    920806
【裁判案由】    廢棄物清理法等
【裁判全文】
臺灣高等法院刑事判決                         九十二年度上訴字第一三三０號
    上  訴  人  臺灣板橋地方法院檢察署檢察官
    上  訴  人
    即  被  告  甲○○
    選任辯護人  鐘  律師
    上  訴  人
    即  被  告  丙○○
右列被告因廢棄清理法等案件，臺灣板橋地方法院九十一年度訴字第二四一一號（臺
灣板橋地方法院檢察署九十一年度偵字第九００號），本院判決如左：
    主  文
原判決撤銷。
甲○○、丙○○均無罪。
    理  由
一、公訴意旨略以：被告甲○○、丙○○二人，明知台北縣林口鄉太平村瑞樹坑後坑
    小段第一０六一號、三二二號及第三二八號地號係他人所有之土地，且上開土地
    依據山坡地保育利用條例係經台灣省政府於六十九年二月六日以六九府農山字第
    一二０一六六號函公告為山坡地，又明知從事廢棄物清除、處理，須向地方主管
    機關申請核發許可證，使得為之，詎其等並未申請核准，竟民國（下同）九十年
    十二月十四日上午八時五十分許，由甲○○偕同丙○○駕駛車號ＡＰ︱２４２號
    營業大貨車，以每趟車代理清運費新台幣（下同）七千元之代價，將自台北縣蘆
    洲市某堤防邊收集之建築工地因拆除樣品屋裝潢擬丟棄之木板、美耐板、保麗龍
    、鐵及塑膠等事業廢棄物，載運至上開山坡地上傾倒之，為台北縣政府警察局新
    莊分局會同台北縣政府環境保護局派員稽查當場查獲，因認被告二人涉有廢棄物
    清理法第四十六條第一項第四款之罪嫌及山坡地保育利用條例第三十四條第一項
    之罪嫌云云。
二、按犯罪事實應依證據認定之，無證據不得推定其犯罪事實。又不能證明被告犯罪
    者，應諭知無罪之判決。再對於未遂犯之處罰，以有特別規定者為限。刑事訴訟
    法第一百五十四條、第三百零一條第一項及刑法第二十五條第二項分別定有明文
    。次按認定犯罪事實，須依證據，而所謂證據，係指合法之積極證據就犯罪事實
    能為具體之證明者而言；又認定不利於被告之事實，須依積極證據，苟積極證據
    不足為不利於被告事實之認定時，即應為有利於被告之認定，更不必有何有利之
    證據，最高法院三十年上字第八一六號著有判例。
三、訊據上訴人即被告甲○○及丙○○固不否認有於右揭時地，傾倒建築工地丟棄之
    木板、美耐板之事實，惟均矢口否認有何違反廢棄物清理法及山坡地保育條例之
    犯行。被告甲○○、丙○○均辯稱：伊是應乙○○及張根旺之要求，將廢木材等
    物載運到該處的，因他表示他需要這些木板等物，伊不知該處不得傾倒云云。公
    訴人認被告二人涉有上揭犯行無非係以被告陳騰智、丙○○所傾倒一般事業廢棄
    物之台北縣林口鄉太平村瑞樹坑後坑小段第一０六一號、三二二號及第三二八號
    地號之土地，係他人所有之土地，且上開土地並經台灣省政府於六十九年二月六
    日以六九府農山字第一二０一六六號函公告為山坡地，而被告二人亦不否認該等
    未經主管機關許可，擅自清運上開廢棄物等情，並有台北縣政府環境保護局稽查
    紀錄及查獲現場照片數禎，為主要之論據。經查：
（一）在公有或他人山坡地內，不得擅自墾殖、占用或從事廢棄物之處理之開發、經
      營或使用，又按違反第十條規定者，處六月以上五年以下有期徒刑，得併科新
      台幣六十萬元以下罰金，山坡地保育利用條例第十條、第九條第八款、第三十
      四條第一項分別定有明文，而山坡地保育利用條例所規定之「在公有或他人山
      坡地內擅自從事廢棄物之處理之開發、經營或使用」之處罰，係對於未經土地
      所有權人同意「擅自」在山坡地內從事廢棄物之處理之開發、經營或使用，性
      質上為刑法第三百二十條第二項竊佔罪之特別規定，行為人是否有擅自在山坡
      地從事廢棄物之處理之開發、經營、使用或竊佔之故意，法院自應本於職權依
      法認定，如已得所有人之同意，或因其他情形對該山坡地有正當使用權源時，
      縱違反約定方法而為墾殖、占用、開發、經營或使用，亦與「擅自」之要件不
      符，揆諸法條文義甚明。而台北縣林口鄉太平村瑞樹坑後坑小段第一０六一號
      、三二二號及第三二八號地號確係他人所有之土地，且上開土地並經台灣省政
      府於六十九年二月六日以六九府農山字第一二０一六六號函公告為山坡地，且
      被告傾倒廢棄物使用山坡地面積為０．０一一九公頃等情，有土地登記謄本、
      台灣省六十九年二月六日六九府農山字第一二０一六六號公告函、查獲現場照
      片數禎、台北縣政府九十二年五月十日北府農山字第０九０二０五九０號函及
      台北縣新莊地政事務所複丈成果圖在卷可稽。而被告傾倒之建築工地所用木板
      、美耐板等物應屬「一般事業廢物」乙節，復有行政院環境保署九十二年一月
      二十二日環署廢字Ｚ○○○○○○○○○號函示可資參照。然本件所應審究者
      係被告甲○○、丙○○是否有擅自在山坡地從事廢棄物之處理之開發、經營、
      使用或竊佔之故意。查被告甲○○、丙○○所傾到廢棄物之土地，屬黃金川所
      有，因張根旺與陳逸驊合夥欲於該土地上搭建流浪狗收容中心，而由陳逸驊出
      名與黃金川簽立土地租賃契約書等情，業據證人即黃金川之子黃世男於警訊及
      偵訊時證述綦詳（偵卷第六頁至第七頁、第三十頁反面），核與證人張根旺之
      證述相符（偵卷第四十三頁正、反面），復有陳逸驊與黃金川簽立土地租賃契
      約書一紙附卷足稽（偵卷第三十三頁），足見係爭土地確係黃金川租予張根旺
      無訛。又據證人張根旺於偵訊中證稱：「（是否你同意甲○○等人載運木板去
      上址？）是，我認識丙○○有提到要一些木板做隔間，作收留流浪狗之用，他
      可以載一些來送我．．．」（偵卷第四十三頁反面）等語，證人乙○○於本院
      亦到庭證稱：「（九十年十二月十四日是否叫上訴人即被告甲○○、上訴人即
      被告丙○○載廢棄木板、保麗龍倒在係爭土地上？）是，但是那是我伯父張根
      旺要我叫他們載過去的。」（本院九十二年七月四日訊問筆錄），足見被告甲
      ○○、丙○○確係應證人張根旺之要求才載運建築工地所用木板、美耐板等至
      係爭土地上，而被告甲○○、丙○○主觀上均認張根旺有正當使用權源，故應
      張根旺之託載運建築工地所用木板、美耐板等物至係爭土地上，用以作為搭設
      流浪狗收所之用，故被告甲○○、丙○○所為既係經對該山坡地有正當使用權
      源之人所同意，則被告二人所為尚非「擅自」在山坡地內從事廢棄物之處理之
      開發、經營或使用。至證人張根旺另稱：被告所傾倒之物，部分非伊所要之木
      板等語，然此純為張根旺就使用材料之選擇及個人之喜好，尚無關其原先所為
      之同意，質言之，並不影響被告甲○○、丙○○主觀上之認知，不得以之為被
      告不利之認定，附此敘明。
（二）惟按「從事廢棄物清除、處理業務者，應向直轄市、縣（市）主管機關或中央
      主管機關委託之機關申請核發公民營廢棄物清除處理機構許可文件後，始得託
      清除、處理廢棄物業務。」、又「有左列情形之一者，處一年以上五年以下有
      期徒刑，得併科新台幣三百萬元以下罰金：四、未依第四十一條第一項規定領
      有廢棄物清除、處理許可證或核備文件，從事廢棄物貯存、清除、處理，或未
      依廢棄物清除、處理許可證或核備文件內容貯存、清除、處理廢棄物者。」，
      廢棄物清理法第四十一條前段、第四十六條第一項第四款分別定有明文。是本
      法處罰之對象係以公立或私人間，以一定之營業組織、規模，從事反覆性或營
      利性之清運廢棄物活動，個人偶發性之清除、處理廢棄物之行為，則非上開法
      令應受處罰之行為本體，故被告二人所為尚不該當廢棄物清理法第四十一條前
      段、第四十六條第一項第四款之構成要件，自不得以該罪相繩。
四、此外，本院復查無其他證據證明被告甲○○、丙○○確有公訴人所指之犯行，揆
    諸上開要旨，既無積極證據足認被告被告甲○○、丙○○有上述犯行，被告等之
    犯罪尚屬不能證明，自難以推測、擬制之方法遽入人罪，原審未予詳查，遽為被
    告二人論罪科刑，尚有未洽。公訴人上訴意旨另認廢棄物清理法第四十六條第一
    項第四款構成要件，乃「未依第四十一條第一項規定領有廢棄物清除、處理許可
    文件，從事廢棄物貯存、清除、處理」，此項立法目的在於限定符合法定申請許
    可之專業機構使得從事廢棄物處理行為，並非容許一般欠缺專業能力之人擅自無
    照處理廢棄物，準此被告雖非公民營廢棄物清除、處理機構，仍為廢棄物清理法
    處罰之對象甚明云云。然查，廢棄物清理法第四十一條第一項規定「從事廢棄物
    清除、處理業務者，應向直轄市、縣（市）主管機關或中央主管機關委託之機關
    申請核發公民營廢棄物清除處理機構許可文件後，始得受託清除、處理廢棄物業
    務」，而廢棄物清理法第四十六條第一項第四款係處罰未依該法第四十一條第一
    項規定領有廢棄物清除、處理許可證或核備文件，而從事廢棄物之貯存、清除或
    處理之「從事廢棄物清除、處理業務者」。且揆諸公民營廢棄物清除處理機構管
    理輔導辦法第二條規定「本辦法專用名詞定義如下：一、公、民營廢棄物清除、
    處理機構：指經營廢棄物清除、處理業務之下列兩種公、民營機構：（一）廢棄
    物清除機構。（二）廢棄物處理機構。」，是所謂公、民營廢棄物清除、處理機
    構，專指以清除、處理廢棄物為其營業項目之事業機構甚明。被告甲○○、丙○
    ○共同載運右揭廢棄物至係爭土地上，雖該當於廢棄物清理法所規定之「清除」
    行為，然因彼等均供稱當日為首次臨時受託清運，又無證據足認其有反覆實施之
    業務特性，即不足以認定為「從事廢棄物清除『業務』者」，自非廢棄物清理法
    第四十一條（修正前為同法第二十條）之規範對象，亦無成立同法第四十六條罪
    責可言。此外復查無其他積極證據足認被告甲○○、丙○○涉有公訴人所訴此部
    分犯行。原審以不能證明被告甲○○、丙○○有此部分犯罪，而為此部分不另為
    無罪之諭知，於法並無不合。公訴人上訴雖為無理由，然被告甲○○、丙○○上
    訴意旨否認犯罪並指摘原判決不當，為有理由，自應將原判決撤銷而為被告甲○
    ○、丙○○無罪之諭知。
據上論斷，應依刑事訴訟法第三百六十九條第一項前段、第三百六十四條、第三百零
一條第一項，判決如主文。
本案經檢察官張啟彬到庭執行職務。
中      華      民      國      九十二    年      八     月      六     日
                              臺灣高等法院刑事第十九庭
                                  審判長法  官  許  國  宏
                                        法  官  林  勤  純
                                        法  官  洪  光  燦
右正本證明與原本無異。
檢察官如不服本判決應於收受送達後十日內向本院提出上訴書狀，其未敘述上訴之理
由者並得於提起上訴後十日內向本院補提理由書（均須按他造當事人之人數附繕本）
。
                                        書記官  陳  玉  嬋
中      華      民      國    九十二    年      八      月      七      日


司法院資訊處製作；財團法人民間司法改革基金會備份。
